【裁判字號】    92,上訴,454
【裁判日期】    920529
【裁判案由】    偽造文書
【裁判全文】
臺灣高等法院刑事判決                            九十二年度上訴字第四五四號
    上  訴  人  臺灣臺北地方法院檢察署檢察官
    被      告  乙○○
右上訴人因被告偽造文書案件，不服臺灣臺北地方法院九十年訴字第五六七號，中華
民國九十一年十一月十四日第一審判決（起訴案號：臺灣臺北地方法院檢察署八十九
年度偵字第一四四Ｏ七號），提起上訴，本院判決如左：
    主  文
原判決撤銷。
乙○○共同行使偽造私文書，足以生損害於他人，處有期徒刑肆月，如易科罰金以參
佰元折算壹日。偽造之「順鴻旅行社股份有限公司統一發票專用章」印章壹顆、旅行
業代收轉付收據上之「順鴻旅行社股份有限公司統一發票專用章」印文壹枚均沒收。
    事  實
一、乙○○於民國（下同）八十年十月間曾犯妨害自由罪，經判處有期徒刑一年，緩
    刑四年，猶不知悔改，與黃穩軒（原名黃海成，通緝中）及洪麥雄三人，明知甲○○（原名吳素卿）所經營之順鴻旅行社股份有限公司（下稱順鴻公司）於八十
    三年八月二十五日起即處於歇業狀態，並無對外營業行為，惟渠等竟基於規避稅
    金之共同犯意聯絡，於同年十月間，由黃穩軒在臺北市中山區偽刻「順鴻旅行社
    股份有限公司統一發票專用章」一顆，以制作不實之營業憑據，供黃穩軒、乙○○辦理轉讓設於臺北市○○○路○段一ＯＯ號之「勝立旅行社」經營權之用：並
    以上開偽刻印章蓋用在「旅行業代收轉付收據」書面上，而偽以順鴻公司名義制
    作八十三年十月廿六日、金額新台幣六萬零一百九十一元之「旅行業代收轉付收
    據」交與經營「美的歡樂旅行社有限公司」之洪麥雄使用，足生損害於順鴻公司
    及甲○○。
二、案經被害人甲○○訴由臺灣臺北地方法院檢察署檢察官偵查起訴。
    理  由
一、訊據被告乙○○固不否認曾於八十三年九、十月間常到黃穩軒與案外人丙○○合
    開之勝立旅行社，惟否認有何右揭犯行，辯稱：當初叫黃海成（即黃穩軒）的有
    拿印章給伊稱照著去刻印章，因伊不識字，亦不知到何處刻，後來是丙○○自己
    去刻的，伊不是去上班，只是去那裡坐，使用他們旅行社的傳真機，因為伊當初
    有簽六合彩‧‧，伊是被利用的云云（見本院卷第三三頁、第四三頁、原審卷第
    九十九頁、第一Ｏ二頁），本院查：
  (一)勝立旅行社負責人確有偽刻順鴻公司之統一發票專用章，並以之用於公司營業意
    圖達逃避稅捐目的等情，業據告訴人甲○○指述明確在卷，並有所偽造蓋用於「
    旅行業代收轉付收據」書面之印文影本及與真正之印文之比較影本附卷可參（見
    八十六年度偵字第三Ｏ七二號卷第三、三之一頁），此部份事實堪認為真。
  (二)就偽刻順鴻公司統一發票專用章一事，被告於原審調查中供稱：「因為當初黃海
    成有拿印章給我叫我拿這個印章照著去刻，但我說不認識字，沒有去，所以後來
    是丙○○自己去刻的。」云云（見原審卷第九九頁、第一Ｏ一頁），復於原審調
    查中改稱：「第一次是丙○○拿一張紙上面有蓋好的印文，叫我去刻印章，過二
    天之後他又問我有沒有去刻，我說我不知道要去拿（哪）刻，然後我就把那張紙
    還給她了。」云云（見原審卷第一六Ｏ頁），本院調查中則供稱：「當初叫黃海
    成的人有拿一張紙叫我去刻印章，我不知道哪裡在刻印章，所以我把那張紙放在
    口袋二天，後來丙○○問我印章刻好否‧‧」云云（見本院卷第三三頁）；則究
    竟是黃穩軒抑或是丙○○要求被告去刻印？拿給被告的係印章或蓋有該印章印文
    之紙張？而被告於原審、本院調查中屢稱不認識黃穩軒（見本院卷第二八頁、原
    審卷第一七二頁），則黃穩軒何來要求被告代為刻印之理由？且被告於原審調查
    中供承自己不識字，只有國小畢業（見原審卷第一Ｏ一頁），復又於同一調查期
    日稱伊到公司沒領薪水，只是黃穩軒有叫伊幫忙寫字等語，則不識字之人卻能幫
    營運中之旅行社書寫文書？實乃匪夷所思；被告所辯前後多所矛盾，實見所辯為
    脫免罪責之詞，不足採信。
  (三)又另案被告黃穩軒已坦承勝立旅行社自八十三年十月後已換由被告擔任負責人（
    見八十六年度偵字第三Ｏ七二號卷第十三頁反面），此與證人即勝立旅行社員工
    謝麗雲於臺灣高等法院八十五年度上易字第七三八二號刑事詐欺案件（下稱前案
    ）中陳述「乙○○八十三年十月間到公司上班」、「支票部分都是由黃穩軒、乙○○二人負責」、「八十三年十月五日申請機票款項，黃穩軒叫其找乙○○」、
    「乙○○在旅行社開支票，旅行社與同業來往，都是找林開支票」之供詞相吻合
    ，復有房租契約、辦公室設備讓渡契約書在卷可稽，被告確有處理支票事宜亦為
    原審所是認，則被告對該集團之運作當有一定之了解，被告雖屢辯稱伊係被丙○○所利用、是丙○○叫伊對外說伊是負責人的云云（見本院卷第二八頁、第四三
    頁、第七六頁），惟被告於案發時已過不惑之年，縱教育程度不高，亦非三歲稚
    兒，當具是非曲直判斷之能力，益見被告所辯多為推諉之詞，實不可採。
  (四)據黃穩軒於前案警訊中供稱伊與乙○○等人在商討時想到可以刻順鴻公司統一發
    票專用章來解決旅行業代收轉付收據的問題，伊問稅金的問題該如何解決，洪麥
    雄說：「國稅局要查稅，也是五年以後了」等語（見八十六年度偵字第三Ｏ七二
    號卷第四頁反面），由此可見，渠等欲以偽刻順鴻公司之統一發票專用章達規避
    稅捐之意圖甚明。雖告訴人甲○○於前案之警詢中指稱：乙○○從未聽過也未見
    過；據其所知勝立旅行社之負責人為黃海成（即被告黃穩軒），因為勝立旅行社
    沒有營業執照，所以將代收轉付憑證（俗稱發票）借給黃海成使用，八十三年九
    月二十七日以前，黃海成使用順鴻旅行社發票付美的歡樂旅行社洪麥雄機票款等
    語（見前案警詢卷第十九頁反面、第廿頁），被告亦於原審調查中辯稱伊不知刻
    該印章何用途云云（見原審卷第一Ｏ一頁），惟意思之聯絡並不限於事前有所謀
    議，即僅於行為當時有共同犯意之聯絡者，亦屬之，且其表示之方法，亦不以明
    示通謀為必要，即相互間有默示之合致，亦無不可，最高法院著有七十三年台上
    二三六四號判例可參，且共同正犯僅須意識到『其本人在整個犯罪計劃中所扮演
    之角色』，並清楚認知到『其他共同正犯能利用到其本人工作成果，而繼續朝著
    完成犯罪目標之方向前進』即可，被告與其他共犯間之犯意聯絡並不以被告未對
    外現身而有所不同。況被告於其等另犯詐欺犯行後，被騙人前往勝立旅行社找黃
    穩軒理論時，猶自外掛電話表示其人正在高雄籌錢？綜上，被告犯罪事證明確，
    其犯行洵堪認定。
二、核被告偽造順鴻公司之統一發票專用章並將之蓋用於旅行業代收轉付收據，並持
    以行使，自足生損害於順鴻公司及告訴人之權益，所為係犯刑法第二百十六條、
    二百十條之行使偽造私文書罪，偽造印章、印文為偽造私文書階段行為，均不另
    論罪，偽造文書後進而行使，則偽造之低度行為，為行使之高度行為所吸收，只
    論以行使偽造私文書罪，被告與黃穩軒、洪麥雄彼此間有犯意聯絡及行為分擔均
    屬共同正犯。又刑法第四十一條於九十年一月十日修正施行犯最高本刑為五年以
    下有期徒刑之刑之罪，受六個月以下有期徒刑、拘役之宣告，得易科罰金，比較
    行為時舊法，以新法有利被告，依刑法第二條第一項前段規定，適用新法，先予
    敘明。
三、原審遽信被告所辯而認被告就該詐欺集團詐欺後之偽造統一發票專用章一事無犯
    意之聯絡，容有誤認已如前述，原判決之論斷已有失出。檢察官據以指摘原判決
    未當，為有理由，應由本院將原判決撤銷改判，爰審酌被告之犯罪動機、手段、
    方法、犯罪所生之危害，犯後猶飾詞矯飾，及其他一切情狀量處如主文第二項所
    示之刑，並諭知如易科罰金，以三百元折算一日之折算標準。偽造之「順鴻旅行
    社股份有限公司統一發票專用章」印章一顆，及旅行業代收轉付收據上偽造之「
    順鴻旅行社股份有限公司統一發票專用章」印文壹枚均依刑法第二百十九條規定
    沒收之。
據上論斷，應依刑事訴訟法第三百六十九條第一項前段、第三百六十四條、第二百九
十九條第一項前段，刑法第二十八條、第二百十六條、第二百十條、第二條第一項前
段，刑法第四十一條第一項前段，第二百十九條，罰金罰鍰提高標準條例第二條，判
決如主文。
本案經檢察官陳維練到庭執行職務
中      華      民      國    九十二    年      五      月    二十九    日
                              台灣高等法院刑事第一庭
                                  審判長法  官  李  相  助
                                        法  官  黃  聰  明
                                        法  官  魏  新  國
右正本證明與原本無異。
如不服本判決，應於收受送達後十日內向本院提出上訴書狀，其未敘述上訴之理由者並
得於提起上訴後十日內向本院補提理由書（均須按他造當事人之人數附繕本）。
                                        書記官  賴  淑  真
中      華      民      國    九十二    年      五      月     三十     日
附錄：本案論罪科刑法條全文
刑法第二百十六條
行使第二百十條至第二百十五條之文書者，依偽造、變造文書或登載不實事項或使登
載不實事項之規定處斷。
刑法第二百十條
偽造、變造私文書，足以生損害於公眾或他人者，處五年以下有期徒刑。


司法院資訊處製作；財團法人民間司法改革基金會備份。
